臺灣高雄地方法院民事判決　　　　　　　 100年度醫字第20號
原　　　告　王淑芬
被　　　告　高雄市立聯合醫院
法定代理人　顏郁晉
被　　　告　傅榮宗
前列二人共同
訴訟代理人　黃金龍律師
上列當事人間損害賠償事件，本院於民國100年10月4日言詞辯論
終結，判決如下：
  主  文
原告之訴及假執行之聲請均駁回。
訴訟費用由原告負擔。
  事實及理由
一、原告主張：伊於民國98年4 月初發現有懷孕跡象，即於同年
    月13日至被告高雄市立聯合醫院（下稱被告醫院）就診，由
    該院婦產科醫師即被告傅榮宗看診。經伊自述病情後，被告
    傅榮宗要求伊先作超音波檢查，並即診斷伊係葡萄胎而非早
    期懷孕，當場告知伊翌日上午到院進行「子宮刮除術」後，
    才要求伊抽血進一步檢查。翌日手術後，伊回家休養，惟術
    後連續數日腹部仍疼痛不已，乃回診求助被告傅榮宗，經被
    告傅榮宗再診斷為子宮肌瘤，需再行開刀，此時伊對被告已
    喪失信心，乃轉赴吳昆澤婦產科接受子宮肌瘤切除術。後經
    其他專業醫師告知，斷定葡萄胎除超音波檢查外，尚需抽血
    檢查，且抽血最少要2 次以上，據以判斷絨毛指數是否過高
    。然被告傅榮宗事先未作詳細精確之檢查，即率然認定伊所
    懷係葡萄胎，事後亦證實非葡萄胎而係子宮肌瘤，顯有診斷
    治療錯誤之疏失，而伊結婚多年僅育有一女，多年後再懷孕
    卻因被告傅榮宗之疏失而平白犧牲一未成型之無辜生命，令
    原告精神痛苦不堪，被告醫院及其受僱人即被告傅榮宗自應
    為錯誤之診斷及醫療等侵權行為擔負連帶損害賠償責任。為
    此，爰依民法第184 條第1 項、第188 條第1 項提起本訴等
    語。並聲明：被告應連帶給付原告新台幣（下同）300 萬元
    ，及自起訴狀繕本送達翌日起至清償日止，按年息5%計算之
    利息；並願供擔保，請准宣告假執行。
二、被告則以：被告傅榮宗於98年4 月13日經原告主述經期過期
    ，懷疑有懷孕，然原告並無主述腹痛、經血過多等一般子宮
    肌瘤常見症狀，乃按醫理作尿液檢查、E.K.G.、全套血液檢
    查、ICBC-I（共8 項）、絨毛膜促性腺激素- 乙亞單體β-
    HCG （正常指數為000-00000 ，結果為26408 ）及婦科超音
    波等檢查，又依醫學文獻顯示，診斷葡萄胎妊娠上，超音波
    已取代所有其他非侵入性之方法來建立診斷，故被告傅榮宗
    於術前以超音波體外掃描觀察原告子宮妊娠現象，得悉為廣
    泛性、混合性之超音波型態現象，臨床上屬葡萄胎妊娠之典
    型現象，與一般子宮肌瘤呈現之均質性反白超音波型態現象
    顯然不同，且原告之絨毛膜促性腺激素- 乙亞單體β-HCG超
    過正常數值，顯屬不正常胚胎，故評估「疑葡萄胎妊娠」符
    合醫療常規，無術前誤診之過失，且原告之病理組織檢驗單
    並未否定葡萄胎存在可能，而手術時檢體取樣具不確定性，
    有時取到好的或壞的檢體不一。又葡萄胎妊娠之治療方式為
    「子宮刮除術」，旨在避免該不正常胚胎發生惡化病變致生
    危險於病患，是本件被告傅榮宗擇此醫療方法為治療，乃屬
    符合醫療常規之醫療行為。原告於98年4 月20日回診，超音
    波檢查時，於原病症外意外發現有子宮肌瘤，被告傅榮宗乃
    依醫師法第11條第1 項前段、醫療法第80條等規定，告知並
    建議原告開刀切除，亦符合醫理及醫療常規，此有行政院衛
    生署醫事審議委員會（下稱醫審會）鑑定書可資證明。是被
    告傅榮宗之診斷及醫療行為均符合醫療常規，無醫療過失，
    自無不法侵權行為可言等語，資為抗辯。並聲明：駁回原告
    之訴；如受不利判決，願供擔保，請准免為假執行。
三、兩造不爭執之事項：
  (一)被告傅榮宗為被告醫院受僱醫師。原告於98年4 月13日至被
    告醫院就診，門診醫師為被告傅榮宗，經其診斷評估原告為
    疑葡萄胎妊娠，並於同年月14日上午對原告施行「子宮刮除
    術」。
  (二)98年4 月13日門診當日原告有抽血、驗尿及作超音波檢查。
  (三)原告術後於98年4 月20日回診，超音波檢查後，被告傅榮宗
    診斷原告患有子宮肌瘤，建議再開刀。
四、本院得心證之理由：
  (一)按當事人主張有利於己之事實者，就其事實有舉證之責任，
    就侵權行為言，被害人應就行為人因故意或過失，不法侵害
    其權利之事實負舉證責任（最高法院70年度台上第2550號判
    決意旨可參）。又行為所發生之損害賠償請求權，以有故意
    或過失不法侵害他人權利為其成立要件，若其行為並無故意
    或過失，即無賠償之可言（最高法院54年台上字第1523號判
    例意旨參照）。次按，關於過失之判定，係以行為人是否已
    盡善良管理人之注意義務為認定之標準，亦即行為人所負者
    ，乃抽象輕過失之責任。行為人已否盡善良管理人之注意義
    務，應依事件之特性，分別加以考量，因行為人之職業、危
    害之嚴重性、被害法益之輕重、防範避免危害之代價，而有
    所不同（最高法院93年度台上字第851 號判決意旨參照）。
    又醫療行為係屬可容許之危險行為，且醫療之主要目的雖在
    於治療疾病或改善病患身體狀況，但吾人同時必須體認受限
    於醫療行為有限性、疾病多樣性，以及人體機能隨時可能出
    現不同病況變化等諸多變數交互影響，而在採取積極性醫療
    行為（例如投藥、實施手術）之同時，更往往易於伴隨其他
    潛在風險之發生（例如併發症、甚而提高致死之風險），因
    此有關醫療過失判斷重點應在於實施醫療之過程、要非結果
    ，亦即法律並非要求醫師絕對須以達成預定醫療效果為必要
    ，而係著眼於倘若醫師在實施醫療行為過程中業已恪遵醫療
    規則（一般醫療常規），且已善盡其應有之注意義務者，即
    可對於行為之危險免除過失責任。故本件原告主張依民法第
    184 條第1 項及第188 條第1 項之規定，請求被告連帶賠償
    其損害，其自應積極證明被告傅榮宗手術前診斷原告罹患「
    疑葡萄胎妊娠」之行為具有故意，或逾越不應許可之醫療風
    險致有過失，而侵害原告之權利構成侵權行為。
  (二)原告固主張被告傅榮宗在尚未獲得抽血檢驗報告之情況下，
    僅憑超音波檢測即決定進行手術，顯有疏失云云。惟，抽血
    檢驗絨毛膜促性腺激素（β-HCG），係用於評估懷孕週數或
    葡萄胎之嚴重程度，一般作為術後追蹤之用，依據病歷記錄
    ，原告術前絨毛膜促性腺激數值結果高達26480mIU/mL （懷
    孕7 ～10週，正常值為10～12萬mIU/mL），如為正常懷孕應
    可在超音波下於子宮內見到正常胚胎，若超音波檢查找不到
    子宮內正常胚胎，便會懷疑為葡萄胎妊娠。本案絨毛膜促性
    腺激素之數值，並未抵觸葡萄胎之診斷。本案手術前之超音
    波影像，顯示子宮腔內充塞大小不一如葡萄狀之空泡群影像
    ，子宮腔內並未見到胚囊或胚胎組織，疑似葡萄胎。至於一
    般常見之子宮肌瘤於超音波底下，多呈現界線鮮明之腫塊結
    構，腫塊內部呈現渦輪狀或是斑紋狀之回音，多發性囊狀病
    變之子宮肌瘤在臨床上為少見，與葡萄胎的確難以分辨。在
    診療過程中難以單獨超音波判定為葡萄胎，或是囊狀變性之
    子宮肌瘤。本件醫師術前之診療判斷，符合醫療常規。此有
    醫審會鑑定書在卷可稽（本院卷第118 頁）。故術前判斷是
    否為葡萄胎，乃主要依據超音波檢測而斷，抽血檢驗一般既
    僅作為術後追蹤之用，則於術前本即無需等待檢驗結果出來
    始可進行手術之必要，此由被告傅榮宗亦稱如果手術前看到
    抽血檢驗值是在正常範圍，還是會建議動手術，因為抽血只
    是一個參考等語（本院卷第141 頁）可知。則被告傅榮宗在
    進行超音波檢測而未發現正常胚胎之情況下，診斷為葡萄胎
    妊娠，並為病患生命危險考量，儘速安排手術，其醫療處置
    既符合醫療常規，自難認有何故意或過失可言。況本件抽血
    檢驗在98年4 月13日14時59分已有檢驗結果呈現，懷孕週數
    5 至6 週之正常值為850 ～20800m IU/mL，然原告絨毛膜促
    性腺激數值結果卻高達26480mIU/mL ，有其檢驗單附卷可參
    （本院卷第71頁），則被告傅榮宗於進行手術當日，再經該
    抽血檢驗之確認佐證而進行子宮刮除術，亦已盡其應有之注
    意義務，自不得以其術後病理報告顯示並無發現葡萄胎或絨
    毛膜癌之類疾病，即倒果為因地推測被告傅榮宗先前之醫療
    行為有所疏失。故原告上開主張，尚乏依據。至原告另稱被
    告傅榮宗進行超音波檢測前，並未驗尿確認懷孕云云，所述
    顯與一般婦科檢驗程序相違，亦無足影響本院前開認定，附
    此敘明。
五、綜上所述，本件尚難認被告傅榮宗有原告所指之醫療疏失，
    從而，原告民法第184 條、188 條第1 項侵權行為之法律關
    係請求被告連帶賠償，即為無理由，應予駁回。又原告之訴
    既經駁回，其假執行之聲請即失所附麗，應併予駁回之。
六、本件為判決之基礎已臻明確，兩造其餘之陳述及所提其他證
    據，經本院斟酌後，認為均於判決之結果無影響，亦與本案
    之爭點無涉，自無庸逐一論述，併此敘明。
七、據上論結：本件原告之訴為無理由，合依民事訴訟法第78條
    ，判決如主文。
中    華    民    國   100    年    10    月    28    日
                  民事第五庭法  官  郭宜芳
以上正本係照原本作成。
如對本判決上訴，須於判決送達後20日內向本院提出上訴狀。如
委任律師提起上訴者，應一併繳納上訴審裁判費。
中    華    民    國   100    年    10    月    28    日
                                書記官  何秀玲